【裁判字號】    97,上易,117
【裁判日期】    970902
【裁判案由】    損害賠償
【裁判全文】
臺灣高等法院民事判決                 97年度上易字第117號
上  訴  人  乙○○
訴訟代理人  邱六郎律師
複  代理人  邱碩松律師
被  上訴人  甲○○
訴訟代理人  丁俊文律師
上列當事人間請求損害賠償事件，上訴人對於中華民國九十六年
十二月十二日臺灣士林地方法院九十六年度訴字第七七五號第一
審判決提起上訴，並為訴之追加，本院於九十七年八月十九日言
詞辯論終結，判決如下：
    主      文
上訴及追加之訴均駁回。
第二審及追加之訴訴訟費用均由上訴人負擔。
    事實及理由
一、按訴之變更或追加，非經他造同意，不得為之，但請求之基
    礎事實同一者，不在此限，民事訴訟法第四百四十六條第一
    項、第二百五十五條第一項第二款定有明文。查上訴人原起
    訴請求被上訴人應給付上訴人新臺幣（下同）六十萬元，嗣
    於本院準備程序中請求被上訴人就上開金額給付自起訴狀繕
    本送達翌日起至清償日止按年息百分之五計算之利息，核係
    訴之追加，惟上訴人追加之訴請求之基礎事實與原訴相同，
    依上開規定，應予准許，合先敘明。
二、上訴人主張：兩造於民國八十九年五月一日簽訂合作契約書
    ，約定被上訴人自同日起聘請伊在其開設之家陽診所擔任負
    責醫師並實際執行醫療業務，每月薪資二十萬元，嗣兩造間
    之合作契約於九十四年五月二十九日終止，伊轉至萬安診所
    任職，每月薪資亦為二十萬元。詎伊於九十五年八月十七日
    收到中央健康保險局（下稱健保局）來函，指稱家陽診所於
    九十四年一月九日至九十四年五月二十九日有多刷保險對象
    健保IC卡就醫次數、虛報醫療費用之情事，因而遭健保局對
    家陽診所負責醫師即伊課以自九十五年十一月一日起至九十
    六年一月三十一日止停止特約三個月之處分。然盜刷家陽診
    所病患健保IC卡係被上訴人所為，與伊無關，伊遭上開處分
    無法看診，亦不得申請健保費用給付，被上訴人應賠償伊停
    止特約三個月期間薪資之損害。爰依民法第二百六十七條之
    規定，求為命被上訴人應給付上訴人六十萬元，及加計自起
    訴狀繕本送達翌日起算法定遲延利息之判決等語。
三、被上訴人則以：上訴人於九十四年五月二十九日看診後，方
    至臺北榮總醫院住院，健保局查獲九十四年一月九日至九十
    四年五月二十九日多刷健保IC卡就醫次數、虛報醫療費用函
    附九件違規均由上訴人看診，雖家陽診所病患健保IC卡刷卡
    業務係伊負責，但如無上訴人親撰病歷之配合，亦無法達成
    申請健保醫療費用之程序，又上訴人明知病患未就診而以不
    實事項登載於職務上所掌管病歷之事實，業由檢察官提起公
    訴並經法院刑事判決有罪，上訴人本應自負其責，且不得向
    其他共同侵權行為人求償。何況，上訴人遭處分期間，僅不
    能申請健保醫療費用，非不得看診，上訴人在萬安診所之月
    薪更非二十萬元，上訴人請求伊賠償停止特約期間之損失六
    十萬元，自屬無據等語，資為抗辯。
四、原審判決上訴人全部敗訴，上訴人聲明不服，提起上訴，並
    於本院追加利息部分之請求，其上訴及追加之訴聲明為：(一)
    原判決廢棄。(二)被上訴人應給付上訴人六十萬元，及自起訴
    狀繕本送達翌日起至清償日止，按年息百分之五計算之利息
    。被上訴人於本院答辯聲明為：駁回上訴人之上訴及追加之
    訴。
五、查，上訴人主張兩造於八十九年五月一日簽訂合作契約，約
    定由被上訴人自八十九年五月一日起聘請其在被上訴人開設
    之家陽診所擔任負責醫師並執行醫療業務，合約期間至九十
    年四月三十日止，期滿如雙方未提出異議即視同續約，被上
    訴人每月給付其薪資二十萬元之事實，已據提出合作契約書
    為證（見支付命令卷第十三至十五頁），堪信此部分事實為
    真正。次查，健保局以家陽診所承辦全民健康保險醫療業務
    ，於九十四年一月九日至九十四年五月二十九日有多刷保險
    對象健保IC卡就醫次數、虛報醫療費用等情事為由，對於負
    責醫師即上訴人處以停止特約三個月，期間自九十五年十一
    月一日起至九十六年一月三十一日止，於停止特約期間對保
    險對象提供之醫療保健服務，不予支付。而家陽診所病患健
    保IC卡刷卡業務係由被上訴人負責之事實，有健保局九十五
    年八月十七日健保醫字第０九五００六００二四號函在卷可
    稽（見臺灣士林地方法院九十六年度訴字第七七五號卷第二
    七至二九頁，下稱原審卷），並為兩造所不爭執（見本院卷
    第三七頁反面），亦堪信此部分事實為真實。惟上訴人主張
    健保局查獲違約情事雖係由伊看診，但病患健保IC卡刷卡業
    務係由被上訴人負責，與伊無關，故被上訴人對伊於停止特
    約三個月期間未領取薪資六十萬元之損害，仍應支付薪資或
    負賠償責任等情，則為被上訴人所否認，並以前開情詞置辯
    。是以本件應予審究之重點厥為：健保局對於家陽診所負責
    醫師即上訴人停止特約三個月之處分，就上訴人對於保險對
    象提供醫療保健服務，健保局不予支付，是否可歸責於被上
    訴人？上訴人得否請求被上訴人給付三個月薪資損失？茲詳
    述於後：
  (一)本件上訴人主張其受僱於被上訴人，負責看診、記載患者之
    病歷，看病後所開處方及拿藥、刷卡之過程均係被上訴人負
    責，其依被上訴人不實之轉告與指示而記載病歷，然重複刷
    卡虛報多領健保費，致遭健保局處分，全為被上訴人之過失
    所致，被上訴人就其停止特約三個月期間仍應給付薪資或賠
    償薪資損失等語。被上訴人則抗辯家陽診所病患健保IC卡刷
    卡業務由伊負責，然健保局查獲多刷健保IC卡就醫次數、虛
    報醫療費用違規事件，均由上訴人看診，如無上訴人親寫病
    歷之配合，無法達成申請健保醫療費用之程序，上訴人同樣
    具有歸責事由，自不得向伊請求薪資或損害賠償等語。
  (二)查，上訴人於九十四年間住院二次，分別為九十四年五月二
    十九日起至六月二十八日止、九十四年七月五日起至七月二
    十五日止，有臺北榮民總醫院九十四年八月二十日北總企字
    第０九六００一五八三三號函可憑（見原審卷第一五一頁）
    ，而上訴人直至九十四年五月二十九日仍有看診紀錄等情，
    有病歷影本在卷可稽（見原審卷第四０至一三九頁），被上
    訴人抗辯上訴人於九十四年五月二十九日看診後住院治療，
    堪以採信。而上訴人係於九十四年八月二十七日與訴外人孟
    秀鳳針對萬安診所簽訂契約，有合作契約書可憑（見原審第
    二一二頁），並據證人孟秀鳳證稱：合作契約書簽約日期即
    為上訴人至萬安診所工作之日期等語（見原審卷第二四五頁
    ），可見兩造於原合作契約期滿後，因雙方未提出異議而視
    同續約，上訴人於家陽診所工作至九十四年五月二十九日止
    ，嗣於九十四年八月二十七日改至萬安診所工作，兩造間合
    作契約於九十四年五月二十九日結束。是健保局處分家陽診
    所承辦全民健康保險醫療業務於九十四年一月九日至九十四
    年五月二十九日違規情事期間，兩造間存在合作關係，且確
    係由上訴人看診。至於健保局處分停止特約期間即九十五年
    十一月一日至九十六年一月三十一日止，兩造間已無合作契
    約關係，應屬無疑。
  (三)次查，依健保局九十五年八月十七日健保醫字第０九五００
    六００二四號函所載，上訴人遭處以停止特約三個月之原因
    ，係因上訴人登記上為家陽診所之負責醫師，而家陽診所被
    發現有多刷保險對象健保ＩＣ卡就醫次數、虛報醫療費用之
    情形，包括訴外人即病患楊舒雯（訪談紀錄見原審卷第一七
    七至一七八頁）之健保卡於九十四年四月四日遭刷四月一日
    、四日醫療費二次、鄭靜宜（訪談紀錄見原審卷第一七九至
    一八０頁）之健保卡於九十四年四月十八日遭刷四月五日、
    十八日醫療費二次（病歷見原審卷第四四頁）、楊仁益（訪
    談紀錄見原審卷第一八一至一八二頁）之健保卡於九十四年
    四月二十八日遭刷四月二十六日、二十八日醫療費二次（病
    歷見原審卷第五五頁）、蔡明新（訪談紀錄見原審卷第一八
    三至一八四頁）之健保卡於九十四年二月二十八日遭刷二月
    十四日、二十八日醫療費二次（病歷見原審卷第七一頁）、
    九十四年五月十七日遭刷五月十五日、十七日醫療費二次（
    見原審卷第七二至七三頁）、楊正民（訪談紀錄見原審卷第
    一八五至一八六頁）之健保卡於九十四年一月十三日遭刷一
    月九日、十三日醫療費二次（病歷見原審卷第八六頁）、九
    十四年五月二十六日遭刷五月二十二日、二十六日（見原審
    卷第八七至八八頁）、鄭文勝（訪談紀錄見原審卷第一八七
    至一八八頁）之健保卡於九十四年五月二十九日遭刷五月二
    十七日、二十九日醫療費二次（病歷見原審卷第九九頁）、
    李雅文（訪談紀錄見原審卷第一八九至一九０頁）之健保卡
    於九十四年三月二十二日遭刷三月十八日、二十二日醫療費
    二次、九十四年五月四日遭刷五月一日、四日醫療費二次（
    病歷見原審卷第一一二頁）、欉俊卿（訪談紀錄見原審卷第
    一九一至一九三頁）健保卡於九十四年一月二十二日遭刷一
    月十八日、二十二日醫療費二次（病歷見原審卷第一一八頁
    ）、九十四年五月十五日遭刷五月十三日、十五日醫療費二
    次（見原審卷第一一九頁）、蔡江玉鳳（訪談紀錄見原審卷
    第一九四至一九五頁）之健保卡於九十四年三月六日遭刷三
    月五日、六日醫療費二次（見原審卷第一三七頁），而上訴
    人就上開各該次看診之病歷紀錄為其筆跡之事實不爭執（見
    本院卷第三四頁），是上開病患病歷之內容，確為上訴人所
    親書。而家陽診所自九十四年一月九日起至九十四年五月二
    十九日止，有同日刷二筆健保卡請領醫療費之情事，且經健
    保局詢問各該病患，其等均稱不曾於上開期間有欠卡後補卡
    ，或同日看診二次之情形，故健保局處以家陽診所及上訴人
    停止特約三個月，期間自九十五年十一月一日起至九十六年
    一月三十一日止等情，有健保局函、九十六年九月四日健保
    醫字第０九六００二七四五五號函檢送之前開訪談紀錄（見
    原審卷第一七六至一九五頁）附卷可稽。
  (四)又查，家陽診所之掛號業務係由被上訴人及工讀生辦理，病
    患健保IC卡刷卡業務及請款均由被上訴人負責之事實，為被
    上訴人所不爭執（見原審卷第二０五至二０六頁），上訴人
    主張其未觸及健保卡刷卡手續之事實，固堪採信。惟健保局
    查獲之上開多刷健保卡情事，各該次刷卡日期均有相符之病
    歷紀錄，此有病歷影本附卷足考（見原審卷第四０至一三九
    頁），且上開病歷均為上訴人親書，各該筆病歷乃上訴人依
    看診日期順序書寫無訛，業如前述。是以，雖負責刷健保卡
    請領醫療費者為被上訴人，倘無上訴人配合製作虛偽病歷，
    各該次刷卡紀錄何以與病歷紀錄相符？果上訴人認為不法，
    亦得拒絕書寫病歷，惟上訴人在實際未看診情形下，仍依被
    上訴人之指示而填載不實之病歷。參以上訴人涉犯業務上登
    載不實罪嫌，業經臺灣板橋地方法院判處拘役十日，減為五
    日，得易科罰金，並緩刑二年確定在案，有該院九十六年度
    易字第一一五０號刑事判決附卷可憑（見本院卷第七八至八
    ０頁），且經調閱該刑事卷宗核對無誤，益徵上訴人及家陽
    診所受健保局處以停止特約三個月，上訴人亦有可歸責之處
    。上訴人主張其僅負責看診，其餘掛號、拿藥、刷健保卡均
    係由被上訴人負責，就家陽診所及其受停止特約處分，與伊
    無關等語，自不足採信。
  (五)再查，證人即萬安診所負責人孟秀鳳於原審證稱：上訴人每
    月底薪為二十萬元，逢年過節看狀況會給獎金，與看診人數
    多寡無關，如每個月有請假會按天數扣薪水，上訴人週一到
    週五都有看診，伊均有給上訴人薪水，並無長達一個月至二
    個月未給付薪水之情等語（見原審卷第二四五至二四六頁）
    。而萬安診所自九十五年十一月一日起至九十六年一月三十
    一日係以訴外人陳賓章醫師名義申報門診醫療費用，分別為
    九十五年十一月份十萬九千一百四十二點、九十五年十二月
    份十一萬二千八百三十四點、九十六年一月份十二萬一千九
    百十一點，健保局無不予支付之情形，亦有健保局九十六年
    十一月九日健保北費二字第０九六０００六四０八一號函附
    卷可稽（見原審卷第二三０頁）。可見上訴人自九十四年八
    月二十七日起赴萬安診所工作後，每月均受有薪資給付，不
    曾有長達一個月以上因無法看診而未領薪資之情形，萬安診
    所於上開期間亦以其他醫師名義請領健保費，而無未受支付
    之紀錄，則上訴人主張其於九十五年十一月一日起至九十六
    年一月三十一日止遭健保局處以停止特約期間無法工作，受
    有三個月薪資損失，應由被上訴人賠償云云，即非可採。
六、綜上所述，上訴人遭健保局停止特約期間，兩造已無合作契
    約關係，上訴人就該處分亦具可歸責之事由，且其於停止特
    約期間自萬安診所支領薪資。是上訴人即不得依民法第二百
    六十七條規定請求給付薪資，或請求被上訴人賠償薪資損害
    。從而，上訴人請求被上訴人給付六十萬元，及自起訴狀繕
    本送達翌日起至清償日止按年息百分之五計算之利息，均非
    有據。原審就上訴人上開本金之訴為上訴人敗訴之判決，並
    無不合。上訴意旨指摘原判決不當，求予廢棄改判，為無理
    由，應予駁回。而上訴人追加利息之訴，亦無理由，應併駁
    回。
七、本件事實已明，本院經逐一審酌兩造歷審所提其餘攻擊、防
    禦方法，認均不影響前開判決之結果，爰不再一一論述，併
    此敘明。
據上論結，本件上訴及追加之訴均為無理由，依民事訴訟法第四
百四十九條第一項、第七十八條，判決如主文。
中    華    民    國    97    年    9     月    2     日
                    民事第十庭
                        審判長法  官  黃豐澤
                              法  官  吳光釗
                              法  官  林麗玲
正本係照原本作成。
不得上訴。
中    華    民    國    97    年    9     月    3     日
                              書記官  陶美玲


司法院資訊處製作；財團法人民間司法改革基金會備份。
